【裁判字號】    95,家訴,57
【裁判日期】    950628
【裁判案由】    婚姻無效
【裁判全文】
臺灣桃園地方法院民事判決              95年度家訴字第57號
原      告  乙○○
被      告  甲○○
                        55號.
上列當事人間確認婚姻關係不成立事件，本院於民國95年06月14
日辯論終結，判決如下：
    主      文
確認原告與被告間於民國89年11月12日之婚姻不成立。
訴訟費用由被告負擔。
    事實及理由
一、按「確認法律關係之訴，非原告有即受確認判決之法律上利
    益者，不得提起之。」，民事訴訟法第247 條第1 項前段定
    有明文。所謂即受確認判決之法律上利益，係指法律關係之
    存否不明確，原告主觀上認其在法律上之地位有不妥之狀態
    存在，且此種不妥之狀態，能以確認判決將之除去者而言（
    最高法院52年台上字第1240號判例參照）。本件兩造戶籍上
    確存有結婚登記，惟依原告主張此登記有與實情不符之狀態
    存在，此於兩造間身分法上權利義務難謂無影響，而此種名
    實不符之狀態得以確認判決除去，應認原告提起本訴有即受
    確認判決之法律上利益，先此敘明。
二、原告起訴主張：兩造原為同居之男女朋友，於同居期間原告
    自被告處受胎懷孕。被告為使原告胎中之子女得以入籍，遂
    於民國89年11月間囑託其父親李瑞明代辦兩造之婚事，李瑞
    明乃購買結婚證書，並填載兩造於89年11月12日上午10時在
    自宅舉行結婚典禮之內容後交予原告，由原告逕持向戶政機
    關辦理結婚登記，實際上當日被告住院中，並未舉行結婚儀
    式，嗣後兩造亦未補行結婚儀式，是兩造之婚姻欠缺結婚之
    特別成立要件，應不成立，為此聲明確認兩造婚姻關係不成
    立。
三、被告自認原告主張之事實，惟抗辯依民法第982 條第2 項規
    定，兩造之婚姻應推定為有效，故聲明駁回原告之訴。
四、經查，原告係於89年12月12日申請登記兩造89年11月12日結
    婚之事實，業據原告提出戶籍謄本、結婚證書等為證。原告
    主張兩造戶籍上登記之婚姻，其實未舉行公開儀式，僅是填
    載結婚證書至戶政機關辦理登記乙節，業經證人即原告哥哥
    陳維欣證稱兩造結婚並沒有儀式，伊一直都不知道兩造結婚
    ，只知道兩造同居在一起，原告起訴之前才告知伊辦理結婚
    登記的事。兩造先前是有訂過婚，但因家中遭逢喪事，就沒
    有辦理結婚儀式，家人都沒有催促兩造去辦理結婚儀式，也
    沒有去瞭解兩造小孩報戶口之情形等語在卷，被告亦自認前
    揭事實，足證兩造確實未舉行結婚公開儀式之情節為真。
五、按結婚，應有公開儀式及二人以上之證人，民法第982 條第
    1 項定有明文。又民法第982 條所謂結婚應有公開之儀式，
    指結婚之當事人應行定式之禮儀，使不特定人得以共聞共見
    認識其為結婚者而言…，最高法院著有51年度台上字第551
    號判例可稽。經查，本件兩造之結婚，並未行公開儀式，使
    不特定人得以共聞共見，而欠缺結婚之法定條件，兩造間之
    婚姻並未成立。至於被告抗辯依民法第982 條第2 項規定：
    「經依戶籍法為結婚登記者，推定其已結婚。」，援用戶籍
    登記兩造結婚之記事，主張兩造婚姻成立生效云云，然前項
    規定僅係為避免公開儀式在舉證上之困難，凡結婚當事人依
    戶籍法為結婚之登記者，推定其已結婚而已，並非以戶籍登
    記為結婚之生效要件。兩造既未行結婚公開儀式，已證述如
    前，兩造之結婚即不具備形式之成立要件，從而原告請求確
    認兩造間婚姻關係不成立，為有理由，應予准許。
六、結論，原告之訴為有理由，依民事訴訟法第78條，判決如主
    文。
中    華    民    國    95    年    6     月    28    日
                            家事法庭  法      官  劉雪惠
上列正本證明與原本無異
如對本判決上訴，須於判決送達後20日內向本院提出上訴狀
中    華    民    國    95    年    6     月    28    日
                                      書  記  官  許億先


司法院資訊處製作；財團法人民間司法改革基金會備份。
